臺灣高等法院臺南分院刑事判決
109年度金上訴字第1460號
上  訴  人  臺灣嘉義地方檢察署檢察官
被      告  丙○○




上列上訴人因被告違反洗錢防制法等案件，不服臺灣嘉義地方法
院109年度金訴緝字第1號中華民國109年9月30日第一審判決（聲
請簡易判決處刑案號：臺灣嘉義地方檢察署107年度偵緝字第314
號、107年度偵緝字第315號，臺灣嘉義地方法院認為不宜以簡易
判決處刑，改依通常程序審理），提起上訴，本院判決如下：
    主  文
上訴駁回。
    事  實
一、丙○○可預見將金融機構帳戶之存摺、提款卡等物品交付他人
    使用，將可能遭他人利用作為財產犯罪之工具，猶基於縱有
    人利用其交付之帳戶作為實施詐欺取財犯行之犯罪工具，亦
    不違背其本意之幫助犯意，於民國106年2月17日，在不詳之
    某便利超商，將其所申辦之台新國際商業銀行（下稱台新銀
    行）佳里分行帳號：00000000000000號帳戶存摺、提款卡，
    交寄與某真實姓名年籍不詳之人（無證據證明該人係未滿18
    歲之人），並依該人指示更改提款卡密碼，而容任該人及其
    所屬之詐欺集團成員使用上開台新銀行帳戶以遂行詐欺取財
    犯罪。嗣該詐欺集團成員（無證據證明該詐欺集團成員中有
    未滿18歲之人）取得前述帳戶資料後，即共同意圖為自己不
    法之所有，基於詐欺取財之犯意聯絡，而為以下犯行：㈠於1
    06年2月19日19時54分許，撥打電話向乙○○佯稱：因網路購
    物簽錯簽單，分12期扣款，需持提款卡至提款機操作解除設
    定云云，致乙○○陷於錯誤，依指示操作提款機，因而於同日
    21時29分許，匯款新臺幣（下同）2萬8千元至丙○○上開帳戶
    內，並旋遭詐騙集團成員提領一空。㈡於106年2月19日20時3
    0分許，撥打電話向甲○○佯稱：於金石堂網路購物付款時誤
    設為重複扣款，需持提款卡至提款機解除設定云云，致甲○○
    陷於錯誤，依指示操作提款機，因而於同日22時14分許，匯
    款2萬9,985元至丙○○上開帳戶內，並旋遭詐騙集團成員提領
    一空。嗣乙○○、甲○○事後察覺受騙，乃報警處理，因而循線
    查悉上情。
二、案經乙○○、甲○○訴由桃園市政府警察局八德分局報告臺
    灣桃園地方檢察署檢察官呈請臺灣高等檢察署檢察長令轉臺
    灣嘉義地方檢察署檢察官偵查起訴。 　　
　　理  由
壹、證據能力部分：
　　按被告以外之人於審判外之陳述，雖不符刑事訴訟法第159
    條之1 至第159 條之4 之規定，而經當事人於審判程序同意
    作為證據，法院審酌該言詞陳述或書面陳述作成時之情況，
    認為適當者，亦得為證據；當事人、代理人或辯護人於法院
    調查證據時，知有同法第159 條第1 項不得為證據之情形，
    而未於言詞辯論終結前聲明異議者，視為有前項之同意，刑
    事訴訟法第159 條之5 定有明文。立法意旨在於傳聞證據未
    經當事人之反對詰問予以核實，原則上先予排除；惟若當事
    人已放棄反對詰問權，於審判程序中表明同意該等傳聞證據
    可作為證據；或於言詞辯論終結前未聲明異議，基於尊重當
    事人對傳聞證據之處分權，及證據資料愈豐富，愈有助於真
    實發見之理念，且強化言詞辯論主義，使訴訟程序得以順暢
    進行，上開傳聞證據亦均具有證據能力。查本判決所引用被
    告以外之人於審判外之言詞或書面陳述，經檢察官於本院審
    理時表示同意有證據能力（見本院卷第64-66 頁），另據被
    告丙○○於原審同意作為證據（見原審卷第28、97頁），且經
    本院於審判期日依法踐行調查證據程序，檢察官、被告於本
    院言詞辯論終結前均未表示異議，本院審酌該等具有傳聞證
    據性質之證據，其取得過程並無瑕疵或任何不適當之情況，
    應無不宜作為證據之情事，認以之作為本案之證據，應屬適
    當，依刑事訴訟法第159 條之5 之規定，自得作為證據。
貳、實體部分：
一、認定犯罪事實所憑證據及理由：
  ㈠被告丙○○於本院審理時，經合法傳喚未到庭。惟上開事實，
    業據被告於原審審理時坦承不諱（見原審卷第97、104、106
    頁），並經證人即告訴人乙○○（見臺灣新北地方檢察署106
    年度偵字第22039號卷《下稱106偵22039卷》第8-10頁）、甲○○（見臺灣桃園地方檢察署106年度軍偵字第126號卷《下稱10
    6軍偵126卷》二第124頁反面-第125頁反面）於警詢時陳述遭
    詐騙之情節綦詳，且有：⑴告訴人乙○○部分之內政部警政署
    反詐騙案件紀錄表、臺南市政府警察局善化分局新市分駐所
    受理詐騙帳戶通報警示簡便格式表、金融機構聯防機制通報
    單、受理各類案件紀錄表、受理刑事案件報案三聯單、台新
    銀行ATM交易明細（見106偵22039卷第19、22、26-28、60頁
    ）；⑵告訴人甲○○部分之內政部警政署反詐騙案件紀錄表、
    彰化銀行ATM交易明細、新北市政府警察局永和分局永和派
    出所受理詐騙帳戶通報警示簡便格式表、受理各類案件紀錄
    表、受理刑事案件報案三聯單（見106軍偵126卷二第124頁
    、第126頁-第127頁反面）；⑶被告所申設台新銀行帳戶之台
    幣存款歷史交易明細查詢（見106偵22039卷第50-53頁）、
    財團法人金融聯合徵信中心通報案件紀錄資訊（見106偵220
    39卷第96頁）、台新銀行106年5月4日台新作文字第1063286
    1號函及其檢送之被告帳戶台幣存款歷史交易明細查詢（見1
    06軍偵126卷三第200-201頁）、台新銀行107年9月28日台新
    作文字第10752278號函及其檢送之被告帳戶台幣存款歷史交
    易明細查詢、各項變更/掛失申請書（見107年度交查字第19
    61號卷第7-13頁）、台新銀行109年7月31日台新作文字第10
    914782號函及其檢送之各項變更/掛失申請書（見原審109年
    度金訴緝字第1號卷《下稱原審金訴緝卷》第81-83頁）、台新
    銀行109年8月5日台新總作文字第1090015986號函（見原審
    金訴緝卷第85頁）等資料附卷可按。
　㈡按刑法之故意，分為直接故意與不確定故意，不確定故意係
    指行為人對於構成犯罪事實，預見其發生而其發生並不違背
    其本意，刑法第13條第2 項定有明文。而金融帳戶為個人理
    財工具，申請開設金融帳戶並無任何特殊限制，一般民眾皆
    可申請，且開戶門檻不高，一人復得在不同金融機構申請數
    個存款帳戶使用，此乃眾所周知之事實。又按向金融機構開
    設帳戶、請領存摺及金融卡使用一事，乃針對個人身分之社
    會信用而予資金流通，具有強烈屬人性；故依一般人之社會
    生活經驗，實無收集（包含購買、承租或借用等）他人帳戶
    使用之必要。如陌生人不以自己名義申請開戶，反向他人收
    集銀行帳戶供己使用，該他人對於收集帳戶者是否合法使用
    乙節，應有合理懷疑甚明。參以邇來詐欺集團使用他人帳戶
    ，作為指示被害人匯款工具之犯罪類型層出不窮，並廣經媒
    體披載，凡對社會動態尚非全然不予關注者，均能知曉。查
    ，被告於案發時係年滿22歲之成年人，教育程度為國中畢業
    ，依其年紀、智識程度，對於上情應有所認識，其於提供本
    案帳戶之存摺、提款卡及密碼予不相識之他人時，已足預見
    對方可能作為詐騙他人財物之工具使用，且觀諸被告上開帳
    戶交易明細資料，該等帳戶於交付與他人使用前已將其中存
    款提領至餘額所剩無幾（僅剩12元），顯然被告將上開帳戶
    之存摺、提款卡及密碼隨意交付與不相識之人，係抱持自身
    無遭受損失之虞，縱使遭詐欺集團成員作為提領詐欺犯罪所
    得使用，對自己亦無妨害之容任心理，而不違反其本意，是
    以被告主觀上有幫助詐欺之不確定故意，甚為顯明。
　㈢綜上所述，足認被告之自白與事實相符，可以採信。是本案
    事證明確，被告之犯行洵堪認定，應依法論科。　　　
二、論罪科刑部分：
　㈠按刑法上之幫助犯，係對於犯罪與正犯有共同之認識，以幫
    助之意思，對於正犯資以助力，而未參與實行犯罪之行為者
    而言。本案被告提供本案台新銀行帳戶之存摺、提款卡及密
    碼予不詳之人所屬詐欺集團使用，使告訴人乙○○、甲○○因被
    詐欺集團詐騙而將款項匯入本案之帳戶，嗣經詐騙集團成員
    提領一空，被告僅為他人之詐欺取財犯行提供助力，尚無證
    據足以證明被告係以自己實行詐欺取財犯罪之意思，或與他
    人為詐欺取財犯罪之犯意聯絡，或有直接參與詐欺取財犯罪
    構成要件行為分擔等情事，且無相當之證據足以佐證實行詐
    欺取財之共同正犯已達3 人以上，故核被告所為，係犯刑法
    第30條第1 項前段、第339 條第1 項之幫助詐欺取財罪。
  ㈡被告以1 個交付台新銀行帳戶存摺、提款卡及密碼之行為，
    幫助詐欺集團成員對告訴人乙○○、甲○○為詐欺取財犯行，係
    想像競合犯，應依刑法第55條前段之規定從一重之幫助詐欺
    取財罪論處。
　㈢被告幫助他人為詐欺取財之犯行，依刑法第30條第2 項之規
    定，按正犯之刑減輕之。又上開詐欺集團所屬成員，因無證
    據顯示其為未滿18歲之少年，依有疑唯有利於被告認定之原
    則，認為該詐欺集團成員均無未滿18歲之人。
三、不另為無罪諭知部分（即被訴違反洗錢防制法部分）：
  ㈠公訴意旨另以：被告提供前揭台新銀行帳戶存摺、提款卡及
    密碼之行為，亦涉犯洗錢防制法第14條第1 項之洗錢罪嫌云
    云。
　㈡按行為後法律有變更者，適用行為時之法律；但行為後之法
    律有利於行為人者，適用最有利於行為人之法律，刑法第2
    條第1 項定有明文。查本案被告行為後，洗錢防制法業於10
    5 年12月28日修正公布，並於106 年6 月28日起生效施行（
    即現行法，下稱新法），關於該法第2 條及第3 條修正前後
    就洗錢行為及前置犯罪定義之差異，說明如下：
  ⒈修正前洗錢防制法（下稱舊法）第2 條規定：「本法所稱洗
    錢，指下列行為：一、掩飾或隱匿因自己重大犯罪所得財物
    或財產上利益者；二、掩飾、收受、搬運、寄藏、故買或牙
    保他人因重大犯罪所得財物或財產上利益者。」；舊法第3
    條第2 項第1 款規定：「下列之罪，其犯罪所得在500 萬元
    以上者，亦屬重大犯罪：刑法第336 條第2 項、第339 條、
    第344 條之罪。」，是以，參酌舊法第2 條及第3 條第2 項
    第1 款規定可知，若所犯詐欺取財罪之犯罪所得未達500萬
    元，縱行為人有掩飾或隱匿該犯罪所得之舉，亦非舊法所規
    範之洗錢行為，自不得以洗錢罪責相繩。
  ⒉新法第2 條規定：「本法所稱洗錢，指下列行為：一、意圖
    掩飾或隱匿特定犯罪所得來源，或使他人逃避刑事追訴，而
    移轉或變更特定犯罪所得。二、掩飾或隱匿特定犯罪所得之
    本質、來源、去向、所在、所有權、處分權或其他權益者。
    三、收受、持有或使用他人之特定犯罪所得」，新法並參考
    FATF建議，就其中採取門檻式規範者，明定為最輕本刑為6
    個月以上有期徒刑之罪，且將舊法第3 條之「重大犯罪」此
    用語，修正為「特定犯罪」；另增列未為最輕本刑為6 個月
    以上有期徒刑之罪所涵括之違反商標法等罪，且刪除有關犯
    罪所得金額須在500萬元以上者，始得列入前置犯罪之限制
    規定，以提高洗錢犯罪追訴之可能性。從而，新法第14條第
    1 項所規範之一般洗錢罪，雖仍須有第3 條規定之前置特定
    犯罪作為聯結始能成立，然已無犯罪所得須達500 萬元以上
    之限制。
  ⒊是以，經比較新舊法之結果，自應以修正前之規定較有利於
    本案被告，是依刑法第2 條第1 項前段規定，本案應適用修
    正前（即行為時法）之洗錢防制法第2 條、第3 條之規定。
  ㈢經查，被告本件之犯罪時間，係在新法106 年6 月28日修正
    生效施行前，且其幫助詐欺集團成員犯詐欺取財罪之犯罪所
    得亦未達500 萬元，是渠前揭所為，非屬舊法所規範之洗錢
    行為，自難以舊法第11條之洗錢罪相繩。惟因公訴意旨認此
    部分若成立犯罪，與前揭論罪科刑部分具有想像競合犯之裁
    判上一罪關係，爰不另為無罪之諭知。
四、原審認被告罪證明確，適用刑法第30條第1 項前段、第2 項
    、第339 條第1 項、第55條、第41條第1 項前段，刑法施行
    法第1條之1第1 項等規定，並審酌被告坦承犯行，然尚未賠
    償告訴人2人所受損害；被告已與告訴人甲○○和解，告訴人
    甲○○撤回告訴，有撤回告訴狀1份在卷可憑（見107年度偵緝
    字第931號卷第17頁）；被告基於幫助詐欺犯行之未必故意
    ，導致詐騙集團利用其帳戶遂行詐欺犯罪；其國中畢業之智
    識程度，目前在檳榔攤工作，家境普通，有2名未成年子女
    ，由前夫照顧之經濟、家庭狀況等一切情狀，量處有期徒刑
    3月，並諭知易科罰金之折算標準。另說明被告之行為並不
    構成洗錢罪（原審判決就被告被訴洗錢罪部分為不另為無罪
    諭知所持理由雖與本院上開認定略有不同，但結論並無二致
    ，爰不構成撤銷之理由）。經核原判決之認事用法俱無違誤
    ，其量刑時審酌之上開情狀，業已注意及考量刑法第57條所
    列各款事項，所處刑度符合「罰當其罪」之原則，亦與比例
    原則相符，並無輕重失衡之情形。檢察官上訴意旨認被告之
    行為另涉犯新法即洗錢防制法第14條第1 項之罪嫌，然被告
    之行為並不構成洗錢罪，業據本院說明如上，是認檢察官之
    上訴並無理由，應予駁回。
參、本件被告經合法傳喚，無正當之理由未於審判期日到庭，爰
    依刑事訴訟法第371 條之規定，不待其陳述，逕行判決。
據上論斷，應依刑事訴訟法第371條、第368 條，判決如主文。
本案經檢察官陳昱奉提起公訴，檢察官楊麒嘉提起上訴，檢察官
葉耿旭到庭執行職務。
中　　華　　民　　國　　110 　年　　1 　　月　　19　　日
                  刑事第三庭    審判長法　官  陳連發
                                      法　官  洪榮家
                                      法　官  何秀燕
以上正本證明與原本無異。
檢察官如不服本判決應於收受本判決後20日內向本院提出上訴書
，其未敘述上訴理由者並得於提起上訴後20日內向本院補提理由
書（但應受刑事妥速審判法第9條規定之限制）。
本件被告不得上訴。
　　　　　　　　　　　　　　　　　　　書記官  翁心欣
中　　華　　民　　國　　110 　年　　1 　　月　　19　　日
附錄本案論罪科刑法條：
中華民國刑法第30條
（幫助犯及其處罰）
幫助他人實行犯罪行為者，為幫助犯。雖他人不知幫助之情者，
亦同。
幫助犯之處罰，得按正犯之刑減輕之。

中華民國刑法第339條
（普通詐欺罪）
意圖為自己或第三人不法之所有，以詐術使人將本人或第三人之
物交付者，處5 年以下有期徒刑、拘役或科或併科50萬元以下罰
金。
以前項方法得財產上不法之利益或使第三人得之者，亦同。
前二項之未遂犯罰之。

刑事妥速審判法第9條
除前條情形外，第二審法院維持第一審所為無罪判決，提起上訴
之理由，以下列事項為限：
一、判決所適用之法令牴觸憲法。
二、判決違背司法院解釋。
三、判決違背判例。
刑事訴訟法第 377 條至第 379 條、第 393 條第 1 款規定，於
前項案件之審理，不適用之。